臺灣高等法院刑事判決
110年度上訴字第2614號
上  訴  人  
即  被  告  陳建宇



選任辯護人  蘇千祿律師
上列上訴人即被告因殺人未遂案件，不服臺灣士林地方法院109
年度訴字第64號，中華民國110年6月1日第一審判決（起訴案號
：臺灣士林地方檢察署108年度偵字第14513號），提起上訴，本
院判決如下：
    主  文
原判決撤銷。
陳建宇殺人未遂，處有期徒刑貳年柒月。
扣案之水果刀壹把沒收。
    犯罪事實
一、陳建宇與鄭閔瑞、鄭力嘉、劉冠佑、徐瑞章、陳韻蓉同為淡
    江大學機車研究社社員，其等與陳韻蓉之友人陳宇晴於民國
    108年9月23日晚間，在新北市○○區○○街0段000巷00號0樓000
    室陳韻蓉租屋處（下稱本案租屋處）飲酒聊天，聊天過程中
    ，陳建宇因不滿鄭閔瑞詢問陳韻蓉有關陳宇晴之私事，致陳
    韻蓉當場哭泣，而與鄭閔瑞發生口角爭執，鄭閔瑞當眾提及
    陳建宇與其父親曾在社團辦公室爭吵一事，陳建宇因而情緒
    激動，明知人體頸部為人體重要部分，周圍有頸動脈、氣管
    ，無堅硬骨骼全面包覆極其脆弱，且其隨身攜帶水果刀甚為
    鋒利，主觀上可預見若持之朝人體頸部近距離砍擊(揮砍)，
    可能造成深度穿透傷及頸動脈、氣管等重要器官，導致大量
    出血、嚴重影響呼吸功能等生理機能嚴重受損及大量出血死
    亡之結果，竟基於縱使鄭閔瑞死亡亦不違背其本意之殺人不
    確定故意，自其隨身背包內取出刀刃長約9.5公分之水果刀1
    支，手持該水果刀衝向鄭閔瑞，逕朝鄭閔瑞之頸部揮砍刺擊
    ，致鄭閔瑞受有頸部撕裂傷（10x2x3公分）併深部動靜脈破
    裂。嗣鄭閔瑞因擔心其他同處一處友人之安危，上前抓取陳
    建宇所持水果刀，僵持之間，鄭閔瑞因而受有左側食指撕裂
    傷（1.5x0.5x0.5公分）及中指撕裂傷（1.5x0.8x0.5公分）
    等傷害(此部分之傷害，屬於犯意之降低，從殺人之犯意，
    不另論罪，詳後述)，鄭閔瑞嗣因頸部刀傷嚴重產生出血性
    休克，幸經在場之劉冠佑、徐瑞章及時壓制陳建宇，並將鄭
    閔瑞送往台灣基督長老教會馬偕醫療財團法人淡水馬偕紀念
    醫院（下稱馬偕醫院）急救，鄭閔瑞始倖免於難而未生死亡
    之結果。嗣經警據報到場處理，當場逮捕陳建宇及扣得其所
    有上開水果刀1把。
二、案經鄭閔瑞訴由新北市政府警察局淡水分局報告臺灣士林地
    方檢察署檢察官偵查起訴。
    理  由
一、證據能力部分：
    本院引用被告以外之人於審判外之陳述，業經檢察官、被告
    及其辯護人於本院準備程序同意其證據能力（本院卷第84至
    88、150至155頁），本院審酌該等證據作成之情況，核無違
    法取證或其他瑕疵，且與待證事實具有關聯性，認為以之作
    為證據為適當，依刑事訴訟法第159條之5規定，均有證據能
    力。其餘認定本案犯罪事實之非供述證據，查無違反法定程
    序取得之情，依刑事訴訟法第158條之4規定反面解釋，亦具
    有證據能力。
二、認定事實所憑證據及理由：
(一)訊據被告陳建宇固坦承其於上揭時地持水果刀擊剌告訴人頸
    部之舉，惟否認有殺人之不確定故意，辯稱：我忘記我如何
    刺傷告訴人，我沒有殺人之故意，我認為是因為告訴人朝我
    丟東西，又向我走過來，推了我一把，我才傷到他云云。被
    告之辯護人則為其辯護稱：本件被告因認陳韻蓉哭泣為告訴
    人引起，且告訴人有出言辱罵被告父親，而與告訴人發生口
    角，被告對於告訴人如何受傷等節因自身精神疾病因素不復
    記憶，在場之劉冠佑當時有拉開被告與告訴人間之距離，可
    見被告當時並無繼續攻擊之情狀，無殺人之不確定故意云云
    。
(二)經查：
 1、被告與告訴人、鄭力嘉、劉冠佑、徐瑞章、陳韻蓉同為淡江
    大學機車研究社社員，其等與陳韻蓉之友人陳宇晴於108年9
    月23日晚間在本案租屋處喝酒聊天，被告與告訴人間因口角
     而情緒激動，乃自其隨身背包內取出水果刀朝告訴人頸部
    揮刺，致告訴人受有犯罪事實欄所載傷勢之事實，業經被告
    坦承不諱（臺灣士林地方檢察署108年度偵字第14513號卷，
    下稱偵卷，第15至17、101頁；原審109年度訴字第64號卷，
    下稱原審卷，卷一第145頁），核與證人即告訴人、證人即
    在場之鄭力嘉、劉冠佑、徐瑞章、陳韻蓉、陳宇晴於警詢及
    偵訊時證述情節相符（偵卷第21至22、25至29、31至35、37
    至39、41至43、143至147、205至206、221至227頁），並有
    新北市政府警察局淡水分局解送人犯報告書、自願受搜索同
    意書、同分局搜索扣押筆錄、扣押物品目錄表、扣押物品收
    據、同分局水碓派出所員警職務報告、刑案現場照片及告訴
    人傷勢照片在卷可稽（偵卷第9、49至57、61、75至85、211
    至215頁）及水果刀1把扣案可佐，此部分事實，首堪認定。
 2、告訴人於前開時、地遭被告持水果刀刺擊後，經救護車送往
    馬偕醫院急診救治，到院時意識雖清楚，但臉色蒼白、頸部
    則有無法控制之出血狀況，經診斷受有頸部撕裂傷（10x2x3
    公分）併深部動靜脈破裂、出血性休克等傷害，依其傷勢呈
    現「深部動靜脈破裂」、「出血性休克」等節，足見告訴人
    若未及時就醫確有致死之危險等情，有馬偕醫院108年12月2
    日馬院醫外字第1080006831號函暨附件告訴人病歷資料及傷
    勢照片在卷可參（偵卷第237至327頁），被告亦坦認告訴人
    所受上開傷勢為其行為所致等語（原審卷一第135至136頁）
    ，堪認告訴人遭被告持水果刀，致其受有犯罪事實欄所載傷
    勢，雖未致死亡結果，仍使告訴人受有頸部撕裂傷（10x2x3
    公分）併深部動靜脈破裂、出血性休克等危及生命之情，亦
    堪認定。
(三)被告行為時手持水果刀，朝告訴人脆弱部分之頸部揮刺，造
    成告訴人受有頸部撕裂傷（10x2x3公分）併深部動靜脈破裂
    、出血性休克等命危狀態，幸周圍之人出面阻止，緊急將告
    訴人送醫救治，而得倖免於難，惟被告僅因口角衝突，客觀
    上不存在足以引起公憤之事實，竟率爾持尖利之水果刀直接
    朝告訴人頸部揮砍刺擊，被告主觀上具有殺人之不確定故意
    甚明：
 1、按刑法上殺人與傷害罪之區別，應以加害人有無殺意為斷，
    不能因與被害人素不相識，原無宿怨，即認為無殺人之故意
    （最高法院51年台上字第1291號判決意旨參照）。又以戕害
    他人生命之故意，著手於殺人之實行而未發生死亡之結果，
    為殺人未遂，亦即殺人未遂罪之成立，以有戕害他人生命之
    故意，著手於殺人行為之實行，而未生死亡結果為要件，其
    與傷害罪之區別，端視加害人有無殺意為斷；殺意之有無，
    雖不以兇器之種類及傷痕之多少等，為絕對之認定標準，但
    加害人下手之部位、用力之程度，仍可藉為判斷有無殺意之
    依據（最高法院91年度台上字第6657號、90年度台上字第18
    08號判決意旨參照），而行為人對於構成犯罪之事實，明知
    並有意使其發生者，為故意，又行為人對於構成犯罪之事實
    ，預見其發生而其發生並不違背其本意者，以故意論，刑法
    第13條定有明文，是依被害人創傷之部位、創傷之程度、行
    為人所持兇器之種類、兇器之用法、行為人與被害人之關係
    與恩怨、攻擊行為結束後之舉措等，倘足認定行為人主觀上
    預見其攻擊行為可能發生使被害人死亡之結果，而仍逕予攻
    擊，自屬具有殺人之不確定故意。
 2、本案被告與告訴人同為淡江大學機車研究社社員，本件事發
    起因，分別據被告、告訴人、證人鄭力嘉等人之陳述，堪認
    係因一時口角所致，核無所謂起因於道義之理由而生憤慨者
    而言，且告訴人於案發前亦無所謂不義行為，在客觀上足以
    引起公憤之情事：
　⑴按刑法第273條第1項義憤殺人罪，其所謂「義憤」，乃謂基
    於道義之理由而生憤慨者而言，必先有被害人之不義行為，
    而在客觀上足以引起公憤，依一般人之通常觀念，確無可容
    忍者，始可謂為「義憤」。而所稱「當場」，係指該一義憤
    現象，係在不義行為之當場所激起，而立為實施殺人者，始
    足當之。而所謂「激於義憤」，係指其義憤之發生，係因直
    接見聞該不義行為，致一時受激而難以忍受者而言。若係過
    去之事實，或因不滿被害人之回應，而萌生殺人之犯意者，
    均難認係上揭條項所稱之「當場基於義憤」。
　⑵被告於警詢、偵查就本案糾紛之源起為大抵互核一致之陳述
    指述：於案發當時受學妹陳韻蓉之邀請前去聊天，到達時有
    告訴人、徐瑞章等7個人，除了我以外的其他6位都有喝酒，
    告訴人不斷地灌陳韻蓉酒，告訴人一直提到陳韻蓉感情的問
    題，陳韻蓉一直哭，我質疑告訴人是想看笑話是不是，告訴
    人口氣就開始不好，後來他大聲講話，我也大聲回應，後來
    告訴人又提到我跟我父親的事情(父子關係的事)，我們就越
    講越大聲、越靠越近，不知誰先動手，我就從我的包包裡拿
    出一把水果刀往告訴人脖子揮刀下去，我看到告訴人脖子開
    始流血，之後劉冠佑、徐瑞章就出面制止我，我與告訴人並
    無仇恨或金錢糾紛等語(偵卷第15、17頁)。嗣於偵查時供稱
    ：當時因告訴人不斷灌陳韻蓉酒，並問陳宇晴前男友的事情
    ，告訴人突然提到楊凱鈞（音譯）這個社員，陳韻蓉就開始
    哭，我就問告訴人是不是要看陳韻蓉哭、看她笑話，然後告
    訴人態度口氣就很不好，我就開始跟告訴人吵，之後告訴人
    提到我父親之前來社團叫我回家，後來有些衝突，還翻麻將
    桌的事情，讓我非常生氣，我就從我的包包拿出水果刀等語
    明確（偵卷第101頁）；是認被告於警偵程序中就本案口角
    源起一致供承係因不滿告訴人提及陳韻蓉感情往事，令陳韻
    蓉傷感哭泣，再因相互奚落彼此對待父母之態度，告訴人提
    及被告父親到社團與被告間衝突事，被告因此受激怒而有持
    刀直接砍刺告訴人之舉無訛。
　⑶被告遲至於原審110年3月26日準備程序中固更詞稱：「當時
    與被害人發生口角的原因主要是因為我爸爸的事情，我記得
    被害人在我爸爸來社團找我的時候有侮辱我爸爸，但被害人
    怎麼侮辱我的我不記得了，案發當天被害人也有侮辱我及我
    爸，但被害人具體怎麼侮辱的我也不記得了」等語（原審卷
    一第477頁），惟查：
　①被告於108年9月24日甫發生本案之際全然未提及告訴人有「
    侮辱」被告父親之情事，此據被告警詢中所陳各節足明(偵
    卷第13至19頁)，被告遲至原審110年3月26日準備程序時縱
    然突然憶起告訴人辱罵其與其父乙節，然被告不僅就告訴人
    有何侮辱之詞表示不復記憶，針對告訴人是否有於被告父親
    前來社團時出言不遜，已係過去之事實，縱告訴人於案發之
    際有過激之言詞，致令被告萌生殺人犯意，均難謂符合刑法
    第第273條第1項義憤殺人罪之要件。
　②被告固於本院審理時聲請傳喚證人鄭力嘉、陳宇晴、陳韻蓉
    就本案糾紛之緣起為證，惟據證人鄭力嘉於本院審理時證稱
    ：告訴人在案發現場有言語攻擊到被告爸爸，但具體內容我
    忘記了，應該是針對以前的事情，戳到被告的痛點，被告突
    然性格高漲，表達憤怒，講話很大聲，但講什麼我不記得了
    ，當下的動作看起來好像要打起來了等語(本院卷第137至13
    8頁)；證人陳宇晴於本院審理時證稱：我聽到告訴人對被告
    說「你要跟你爸爸一樣是嗎」，被告就站起來，手伸進他的
    包包裡面拿東中西，後續狀況我就不是很清楚了等語(本院
    卷第140、141頁)；證人陳韻蓉於本院審理時證稱：告訴人
    知道我喝了酒情緒會比較大，會哭，尤其是提到我之前感情
    的事情，告訴人可能覺得這個反應很有趣，就在當下提到我
    的感情經歷，我就崩潰了，被告見狀就詢問告訴人說這樣子
    弄我很好玩嗎，然後告訴人就回覆稱開個玩笑都不行嗎，之
    後的狀況就如同證人鄭力嘉及陳宇晴上開證述內容，被告也
    回告訴人稱你是不是來看笑話的，雙方都有一點憤怒，告訴
    人也對被告稱你現在是想怎麼，要跟你爸爸一樣是嗎？之後
    的肢體衝突我就沒有看到了等語(本院卷第148頁)，是依上
    開證人等之證述各節，堪認本案衝突緣起於一般尋常口角不
    快，未達高度悖逆倫理足以引起公憤之程度。
　⑷上開證人鄭力嘉等人就本案衝突之源起所為證述，互核與證
    人即告訴人於原審及本院審理時證稱：案發當天我向陳韻蓉
    提到陳宇晴的前男友跟我長的很像一事，陳韻蓉聽到就開始
    哭，因為陳韻蓉喝醉後很容易因為小事就哭泣，並不是因為
    我一直追問她的私事，但被告認為陳韻蓉哭是我的錯，就問
    我「所以這樣把人弄哭很好玩嗎」、「你到底會不會聊天」
    ，我有好好向被告解釋，但被告第1句就說「我聽說你對你
    媽的態度也不是很好」，我才回被告說「我對我媽不好我承
    認，可是至少我不會像你罵你父親，然後還不承認」，接著
    我們兩人就發生爭吵，並提到被告父親曾到社團辦公室，被
    告對其父親態度不好的事情，我們在打麻將的事情，接著被
    告就站起從側背包拿出水果刀，當時刀上還有刀套，他就把
    刀套拿掉跟我說「你現在想怎樣」，我當時也氣頭上，就跟
    被告說「你想要怎樣」，接著被告就突然走近我，我瞬間眼
    前一閃，只看到劉冠佑抱走被告，被告右手握著刀子上面都
    是血等語相符（原審卷二第69頁至第75頁，本院卷第143、1
    44頁），足見被告係因不滿告訴人言行致陳韻蓉哭泣，並於
    爭吵中當眾提及其與其父親曾發生衝突一事，因而情緒激動
    而持水果刀攻擊告訴人頸部，本案並無被告於原審及本院所
    辯有依一般人之通常觀念，確無可容忍等基於義憤而殺人之
    情事；惟依上開雙方衝突發生始末觀之，應認本案被告確實
    係因口角氣憤難耐，突生殺意，難認有殺害告訴人之預謀或
    殺人之直接故意，堪予認定。
 3、被告攻擊告訴人時所持之刀械、攻擊之方式及部位等節以觀
    ，被告所持水果刀1把，刀刃為金屬材質、單面開鋒、長度
    為9.5公分、最寬處為2公分，刀柄則為塑膠材質、長度為11
    公分，有原審勘驗筆錄暨附件水果刀照片在卷可稽（原審卷
    一第479、483至485頁），被告亦供稱：該水果刀是我吃水
    果或需要用利刃劃開物品時使用到等語（偵卷第103 頁），
    顯然被告已知其所攜帶水果刀為質地堅硬、具殺傷力之金屬
    利器，在客觀上足以對他人生命、身體造成危害，但其仍持
    上開水果刀供作加害他人之工具，自有預見其行為將危害他
    人生命之可能。衡酌頸部乃人體重要部位，周圍有頸動脈、
    氣管，無堅硬骨骼全面包覆極其脆弱，倘以銳利之刀刃砍殺
    ，則將傷及頸部主要氣管或血管，導致生理機能嚴重受損及
    大量出血之死亡結果，此為眾所周知之一般常識，且被告於
    原審亦自承：其知道持刀朝人頸部刺擊可能造成死亡結果等
    語明確（原審卷一第136頁），再據告訴人所受傷勢照片所
    示，其頸部撕裂傷長達10公分，寬2公分，深度達3公分，傷
    口之嚴重，不忍卒睹，有馬偕醫院108年12月2日馬院醫外字
    第1080006831號函所附病歷資料及醫療影像光碟(含傷勢照
    片)在卷可參(偵卷第237至327頁，傷勢照片如偵卷第241、2
    45頁)，再以被告砍刺之行為，造成頸部撕裂傷（10x2x3公
    分）併深部動靜脈破裂、出血性休克，可知被告下手力道之
    重，不言可諭，顯然被告對於其行為可能造成告訴人死亡之
    結果，已有所預見，倘其僅在傷害而無取告訴人性命之意思
    ，理應不至立即致命之頸處揮砍，當無直對告訴人頸部刺擊
    之必要，然觀諸告訴人之傷勢狀況可知，其致命傷勢在頸部
    ，撕裂傷口長達10公分、深及頸部動靜脈處，送醫時已大量
    出血無法控制，已如前述，被告既已預見持水果刀攻擊告訴
    人頸部，可能造成告訴人死亡之結果，仍選擇針對告訴人之
    頸部攻擊，且攻擊力道甚猛，主觀上有致告訴人於死亦不違
    背其本意之不確定故意甚明。
(四)被告及辯護人所辯不足採之說明：
 1、被告辯稱：我忘記我如何刺傷告訴人，我沒有殺人之故意，
    我認為是因為告訴人朝我丟東西，又向我走過來，推了我一
    把，我才傷到他云云；另辯護人亦為被告辯稱：被告無繼續
    攻擊告訴人之情狀，尚難認其有殺人之不確定故意云云。
 2、本案被告係在與告訴人發生口角爭執之際，手持水果刀衝向
    告訴人，近距離朝告訴人頸部刺擊乙節，業經證人即告訴人
    、證人鄭力嘉於警詢、偵查(偵卷第206、22、143、223、14
    5頁)及證人劉冠佑於偵訊時證述一致（偵卷第221頁），不
    論係告訴人或在場之證人劉冠佑、鄭力嘉均一致證稱係被告
    持刀朝告訴人衝過去等情無訛(偵卷第206、22、143、145、
    221、223頁)；另證人陳宇晴、陳韻蓉雖未目擊被告持刀砍
    殺告訴人之過程，然其等仍目睹口角經過，依證人陳宇晴於
    偵查中證稱「一開始陳建宇、鄭閔瑞二人是坐著的，陳建宇
    就先站起來，陳建宇有從他的包包內掏東西，一邊掏的時候
    ，一邊往鄭閔瑞的方向走，之後鄭閔瑞、陳建宇就纏在一起
    了…」等語(偵卷第223頁)，佐以證人陳韻蓉歷次證述各節(
    偵卷第42、225、227頁，本院卷第148、149頁)，全然無被
    告所指告訴人有朝被告丟擲物品、朝被告走去或推被告一把
    等挑釁作為，是本案無實不存在被告所指告訴人有朝其丟東
    中、朝其走去、推其一把等現在不法侵害之客觀情狀，信屬
    無訛。本案既係被告持水果刀逕朝告訴人方向走去主動持刀
    朝告訴人頸部揮砍，縱幸未致告訴人死亡之結果，然被告所
    為殺人未遂之犯行已堪認定，詳如前述，被告嗣後辯稱告訴
    人有上開步步進逼之舉云云，悖於事實，諉無可採。
 3、至辯護人所稱被告未有繼續攻擊告訴人之舉，此依上開現場
    目擊證人等之證述各節，固非子虛，然本件被告徒因尋常口
    角即手持利刃朝告訴人頸部砍去，依被告所持兇器、下手部
    位、力道、傷勢等節觀之，被告確實具有殺人之不確定故意
    等情，詳如前述。又被告未有繼續攻擊告訴人之舉，此乃因
    被告旋即遭在場之劉冠佑擒抱控制，告訴人上前握取水果刀
    ，經隨後走出之徐瑞章上前握住被告手持之水果刀，勸諭被
    告並取下水果刀使然，此經證人即告訴人、證人劉冠佑、徐
    瑞章證述明確（偵卷第143、147、221、223、225頁），且
    被告亦供稱：當時我持水果刀往告訴人脖子揮下去，然後我
    看到告訴人脖子開始流血，告訴人反抗想動手打我，我就一
    直拿著刀，之後劉冠佑、徐瑞章出現制止我，我才把刀交出
    等語相符（偵卷第17頁），基此，本案實難認被告所為主觀
    上僅係為單純傷害告訴人，而無取告訴人性命之意，倘否被
    告理應迴避人體脆弱之處，防免致命之危，是辯護人所指上
    情，尚難採為對被告有利之認定。　　
(五)綜上所述，被告前揭所辯，不足採信，本案事證已臻明確，
    被告殺人未遂犯行，堪以認定，應依法論科。
三、論罪科刑
(一)核被告所為，係犯刑法第271條第2項、第1項殺人未遂罪。
(二)又起訴書固以被告與告訴人拉扯水果刀過程中，另導致告訴
    人受有左側食指撕裂傷（1.5x0.5x0.5公分）及中指撕裂傷
    （1.5x0.8x0.5公分）等傷害等情，惟查：
 1、行為始於著手，故行為人於著手之際具有何種犯罪故意，原
     則上自應負該種犯罪故意之責任。惟行為人若在著手實行
    犯 罪行為繼續中轉化（或變更）其犯意（即犯意之升高或
    降 低），亦即就同一被害客體，轉化原來之犯意，改依其
    他犯意繼續實行犯罪行為，致其犯意轉化前後二階段所為，
    分別該當於不同構成要件之罪名，而發生此罪與彼罪之轉化
    ，除另行起意者，應併合論罪外，其轉化犯意前後二階段所
    為仍應整體評價為一罪。是犯意如何，原則上以著手之際為
    準，惟其著手實行階段之犯意嗣後若有轉化為其他犯意而應
    被評價為一罪者，則應依吸收之法理，視其究屬犯意升高或
    降低而定其故意責任，犯意升高者，從新犯意；犯意降低者
    ，從舊犯意。又因行為人轉化犯意前後二階段行為係屬可分
    之數行為，且係分別該當於不同構成要件之罪名，並非一行
    為而觸犯數罪名，自不能依想像競合犯之規定從一重處斷，
    最高法院99年度台上字第2526、3977號、102年度台上字第3
    13號、106年度台上字第3541號判決意旨參照。
 2、告訴人於偵查中陳稱：被告從他胸前的小背包裡拿出水果刀
    ，並朝我衝過來，當時我還沒有意識我已中刀，後來劉冠佑
    有用擒抱的方式把被告撞開，劉冠佑一直抱著被告，我為了
    要救其他人，上前抓住被告拿刀的手及刀，我喊幫忙，徐瑞
    章從廁所出來，有幫忙抓著被告的刀，僵持了一段時間後，
    被告也動彈不得，在我們的勸說下，被告把他的刀放開了等
    語(偵卷第143頁)；另告訴人於原審審理時證稱：被告突然
    走近我，結果瞬間眼前一閃，我只看到劉冠佑抱走被告，被
    告當時舉著右手，手上握著刀子，上面都是血，被告看起來
    很憤怒一直舉著刀，沒有要鬆手的意思，我知道我在流血，
    也不知道我還能撐多久，但我還是選擇上前用雙手抓著被告
    的刀，最後我與劉冠佑跟被告僵持一段時間之後，徐瑞章跑
    出來一起勸被告，被告才把刀放開等語(原審卷二第73至75
    頁)，又於本院審理時證稱：我的手是在我抓被告的刀時受
    傷的，因為我怕他再繼續刺我，我只記得劉冠佐把被告抱住
    往後推的同時，被告還有要繼續往前走的動作，但被告沒有
    再拿刀朝我揮刺的動作，事情發生太快，我也沒有注意到那
    麼多等語(本院卷第145至146頁)。互核與證人劉冠佑於偵查
    中證稱：我看到被告往告訴人的方向走，被告手上有拿東西
    ，但我不知道拿的是什麼，之後他們糾纏在一起，在房間的
    角落時，被告握著的刀子，告訴人則握著刀刃，我去將他們
    2人分開，並將刀取下，之後我幫鄭閔瑞止血，我看到他的
    脖子流很多血等語(偵卷第221頁)、證人徐瑞章於偵查中證
    稱：案發當時我在廁所，聽到爭吵聲，直到喊叫聲音很大聲
    ，我才出去，看到牆上、地上都是血跡，我看到劉冠佑及鄭
    閔瑞壓制著被告，我見狀衝上去握住被告的刀子，一直勸說
    被告把刀子放下，大約1、2分鐘後，被告才把刀鬆開，我就
    將刀子拿去廁所丟在洗手檯上等語(偵卷第147頁)相符，堪
    認告訴人及證人劉冠佑、徐瑞章等人就被告持刀揮砍告訴人
    頸部之後之行止舉措，合於事實，堪予採信。
 3、由告訴人及證人劉冠佑、徐瑞章上開證述各節，可認被告於
    案發之際，固持刀朝告訴人頸部砍殺，嗣遭證人劉冠佑以擒
    抱方式控制，告訴人旋即上前握住被告手中刀刃，此際被告
    未順從放棄手中水果刀以避免造成告訴人身體受傷，仍握持
    手中水果刀不放，僵持1、2分鐘，因此造成告訴人受有左側
    食指撕裂傷（1.5x0.5x0.5公分）及中指撕裂傷（1.5x0.8x0
    .5公分）等傷害之舉，應認被告堅持握住水果刀之舉自得預
    見有傷人之可能，且告訴人因此受傷亦無違被告傷人本意，
    始有在告訴人受傷後，被告仍僵持不放直至證人徐瑞章加入
    勸說後始放棄持刀之反應，惟被告確實並無再進一步攻擊告
    訴人以實現致告訴人於死地不休之境地，亦未見被告仍持續
    有殺害告訴人之舉動及決絕犯意，且被告持水果刀朝告訴人
    頸部揮刺至遭劉冠佑控制行動，旋即遭告訴人上前取刀，依
    告訴人於本院審理時證稱事情發生太快等語(本院卷第145頁
    )，是依客觀情狀觀之，亦難認被告另起傷害人之身體之犯
    意始有不放棄持刀之作為，本案就告訴人握持被告手中水果
    刀造成之上開傷害，應認被告已由殺人犯意降低為傷害犯意
    ，據前揭最高法院判決意旨，從舊之殺人犯意，不另論罪。
    是縱告訴人於原審已撤回對被告之傷害告訴(偵卷第143提出
    告訴，原審卷二第57頁撤回告訴)，自無庸不另為公訴不受
    理之諭知，附此敘明。
(三)被告著手實行殺人行為，幸因在場徐瑞章及時將告訴人送醫
    施救而未發生死亡之結果，為未遂犯，依刑法第25條第2項
    規定，按既遂犯之刑減輕之。
(四)至辯護人雖主張被告前因車禍受有顱內出血之傷害，致有社
    會認知及現實判斷力障礙，且有癲癇之事實，故於本件應有
    刑法第19條第2項之適用云云，然查：
 1、經原審囑託國立臺灣大學醫學院附設醫院精神部對於被告行
    為時之精神狀況為精神鑑定，此有國立臺灣大學醫學院附設
    醫院110年1月27日校附醫精字第1104700025號函暨附件精神
    鑑定報告書附卷可憑（原審卷一第423頁至第451頁），鑑定
    結果略以：
　⑴被告之精神科診斷應為邊緣性智能不足（具自閉類群疾患特
    質）、創傷性腦傷或癲癇引起的精神病症。
　⑵被告於108年9月23日晚間行為時，精神狀態為其平素基準，
    並無明顯急性精神病症狀之表現，其雖自陳有模糊幻聽及過
    度評價之意念，但不致影響其情緒，其現時之精神狀態應與
    案發當時無異。
　⑶被告認知功能雖於車禍後因譫妄情形而有短暫混亂之情形，
    長期狀況雖就其母及其自述似有降低，但皆為主觀陳述，而
    客觀病歷及心理衡鑑資料則顯示其認知功能雖有部分偏差，
    但無顯著認知功能障礙，故其認知功能或有降低（無車禍前
    之客觀測量，其智力功能與其過去學業表現尚相符），但應
    未達顯著差異之程度，且其行為時亦無見精神病症狀之展現
    ，故認被告行為時無因精神障礙或心智缺陷而有辨識行為違
    法之能力及依其辨識而行為之能力欠缺或顯著降低之情形。
　⑷又被告於案發當時其行為雖不受精神障礙或其他心智缺陷影
    響，但核對其過去生活史及病史，並依此次鑑定所見試圖推
    測其心理轉機、情緒處理模式、人際應對模式等以解釋被告
    案發當時之行為、思考模式，依被告國小學籍紀錄，被告與
    同學相處時好管閒事、易與同學起口角爭執、甚偶毆打同學
    ，且傾向過度在意同學之間的玩笑與言論，無法適當表達自
    己的不悅，時需教師介入協調、釐清衝突原因，另根據心理
    衡鑑結果，被告人際較疏離而缺乏合作性期待，人際覺知較
    片面、人際技巧不佳，其人格性質為自尊心高，在無法符合
    自己設定期待後，易感挫折；車禍後被告對於自身傷勢感到
    憂鬱、自憐，於住院復健期間，對於基於善意而給予協助之
    醫護人員及父母多有憤怒之表現，自車禍後，被告雖外表與
    常人無異，但左耳失聰、須用右耳代償，自尊心受創甚鉅，
    其過度評價的關聯意念亦明顯反應其自卑心理，本院心理衡
    鑑亦顯示被告潛在較不願接觸面對情緒，情緒缺乏適當調適
    ，衝動控制略偏弱，案發時被告身處於社團友人聚會中，聚
    會人士皆為在校生，唯獨被告為當中年紀較長者，但已休學
    、無學籍，且除劉員外無熟識友人，於客觀條件上較為弱勢
    ，足以引起被告長期以來自卑心理，推測被告見學妹遭灌酒
    後，見學妹為相對弱勢者，故興起保護慾望，以彰顯自己能
    力，校正自己長期以來之自我形象，因此介入學妹被灌酒一
    事，然此時告訴人於公開場合提及被告之父曾至學校提醒其
    回家服藥一事，可以推測被告感受自己身為罹病者之弱勢身
    分，甚且需要父親協助叮嚀一事遭揭露，與其欲塑造之保護
    學妹之形象落差甚鉅，使其自尊心大為受挫，被告於此挫敗
    、憤怒，因而揮刀砍向告訴人，其行為時不受精神障礙或其
    他心智缺陷影響，亦無精神病症之展現。
 2、另觀諸被告於警詢及偵訊時均能清楚交代案發當日其與告訴
    人衝突起因、取出水果刀刺擊告訴人頸部之過程，並於原審
    準備程序時自承：其知道拿刀朝頸部刺擊可能導致人死亡等
    語（原審卷一第136頁），足認被告於案發時確能認知其所
    為之行為內容及其行為所生危險，自難認其行為時有何辨識
    行為違法或依其辨識而行為之能力顯著減低之情況，不符合
    刑法第19條第2項之規定。
 3、至辯護人雖稱上開鑑定結果，僅憑3小時之面談即形成，參
    考價值不若被告長期之精神疾病就診紀錄，並提出長庚醫療
    財團法人林口長庚紀念醫院104年4月2日、106年12月20日診
    斷證明書、臺北市立聯合醫院陽明院區104年5月20日診斷證
    明書、馬偕醫院108年1月7日、108年1月8日、110年4月19日
    診斷證明書、心理衡鑑報告及勞工保險失能診斷書為論據（
    偵卷第183至191頁，原審卷二第107至122頁）。然上該診斷
    證明書、心理衡鑑報告僅能證明被告於本件案發前、後確有
    因精神疾患至醫院就診及評估之事實，無法據此推斷被告行
    為時之精神狀況。況且，本案精神鑑定之進行，業經原審調
    取被告⑴馬偕醫院之病歷(原審卷一第31至129、265至415頁)
    、⑵長庚醫療財團法人林口長庚紀念醫院病歷(原審卷一第16
    3至166頁)、⑶臺北市立聯合醫院病歷(原審卷一第169至174
    頁)、⑷學籍(原審卷一第237至263頁)等資料送請國立臺灣大
    學醫學院附設醫院精神部進行精神鑑定，已將被告長期之就
    醫紀錄、病程癥狀結合其就學時之在校表現、行止等綜合病
    理、生理、學習狀況、同儕互動及人格外觀徵顯行為等整體
    考量，全面斟酌被告之個人生活史及疾病史，無一缺漏，並
    對被告進行身體及神經學檢查、腦波檢查、心理衡鑑、晤談
    與行為觀察、精神狀態檢查，且就被告家屬對本案看法進行
    了解後形成本案鑑定結果(原審卷一第423頁至第451頁），
    鑑定流程縝密、考量因子多元，絕非如辯護人所稱僅憑短短
    3個小時之晤談即形成上開鑑定結果，是辯護人主張被告前
    後長達9年之就醫治療紀錄，既經本案鑑定單位詳予斟酌作
    為鑑定之參考資料之一，並無遺漏未慮之情事，是辯護人所
    為上開主張，難認有理由，惟仍得於量刑時併為考量，附此
    敘明。
(五)被告得依刑法第59條之規定，酌量減輕其刑：
 1、刑法第59條規定犯罪之情狀可憫恕者，得酌量減輕其刑，其
    所謂「犯罪之情狀」，與同法第57條規定科刑時應審酌之一
    切情狀，並非有截然不同之領域，於裁判上酌減其刑時，應
    就犯罪一切情狀（包括第57條所列舉之10款事項），予以全
    盤考量，審酌其犯罪有無可憫恕之事由（即有無特殊之原因
    與環境，在客觀上足以引起一般同情，以及宣告法定低度刑
    ，是否猶嫌過重等等），以為判斷。倘依其情狀處以適當徒
    刑，即足以懲儆，並可達防衛社會之目的者，自非不可依客
    觀之犯行與主觀之惡性二者加以考量其情狀，是否有可憫恕
    之處，適用刑法第59條之規定酌量減輕其刑，期使個案裁判
    之量刑，能斟酌至當，符合比例原則（最高法院95年度台 
    上字第6157號判決意旨參照）。
 2、被告因細故與告訴人發生口角爭執，並因不滿告訴人當眾提
    及其與其父親曾在社團辦公室發生衝突一事，一時情緒失控
    而為本案犯行，並非事先經縝密思考之計畫性犯罪，被告犯
    後雖否認殺人故意，但對於其所為之客觀事實均自白不諱，
    並於原審準備程序中與告訴人以新臺幣（下同）65萬元達成
    和解，並已全數清償完畢，有原審109年度審附民字第75號
    和解筆錄及郵政匯款申請書影本在卷可參（原審109年度審
    訴字第79號卷第105至106頁，原審卷二第13頁），嗣經告訴
    人具狀撤回對被告之刑事告訴，復於本院審理時當庭表示：
    我原諒被告了，如果可以給被告緩刑，我願意給被告1次機
    會等語（原審卷二第57頁，本院卷第146頁），被告亦於原
    審當庭向告訴人致歉（原審卷二第102頁），足徵被告犯後
    對其行為確感悔意，是衡酌被告之犯罪情狀在客觀上顯非不
    可憫恕，倘就被告殺人未遂犯行，科以最低度刑仍嫌過重，
    客觀上足以引起一般人之同情，情節尚堪憫恕，爰依刑法第
    59條規定予以酌量減輕其刑度，並依刑法第71條第2項規定
    遞減之。
四、撤銷原判決之理由及科刑審酌事項：
(一)原審認被告犯行明確，而予論罪科刑，固非無見。惟：案件
    情節之嚴重程度，攸關並相應於被告所應受之刑責，且刑事
    犯罪所描述之事實應力求其忠實性之呈現，以期刑罰相應於
    行為人之違法程度，不致輕重失度，而法院對有罪之被告科
    刑，應符合罪刑相當之原則，使罰當其罪，以契合人民之法
    律感情。原判決漏未審酌被告於持刀朝告訴人頸部砍殺後，
    旋即遭證人劉冠佑以擒抱方式控制，此際被告縱仍握持手中
    水果刀，並無積極攻擊告訴人，被告於告訴人上前握住被告
    手中刀刃之際，固未順從相應以放棄手中利刃，造成告訴人
    受有左側食指撕裂傷（1.5x0.5x0.5公分）及中指撕裂傷（1
    .5x0.8x0.5公分）等傷害，應認被告此際已由殺人犯意降低
    為傷害犯意，應依吸收之法理，從舊之殺人犯意，不另論罪
    ，是本案原審認被告朝告訴人頸部刺擊後，接續基於殺人犯
    意與告訴人拉扯致其受有上開左側食指撕裂傷及中指撕裂傷
    等傷害，核悖於事證之呈現，尚有未洽。被告上訴以其僅有
    傷害故意，否認主觀上有殺人犯意云云，所辯不足採信之理
    由，已一一詳述如前，不另論述，惟原審既有上揭可指之瑕
    疵，自應由本院予以撤銷改判。 
(二)爰審酌被告與告訴人原係同社團社員，素無恩怨，僅因口角
    爭執而心生不滿，即持水果刀逕朝告訴人頸部猛力刺擊，幸
    由在場友人及時壓制被告，並將告訴人緊急送醫，告訴人始
    倖免於難而未生死亡之結果，未釀成憾事，手段非輕，所為
    實不足取，被告犯後雖仍否認殺人故意，但與告訴人達成和
    解，且已全數清償完畢，並對其行為深感懊悔，告訴人並於
    本院審理時表示原諒被告等語，俱如前述，兼衡被告之素行
    、犯罪動機、目的、手段、對告訴人所生危害程度，暨其於
    本院審理時自陳南強工商畢業、現從事送貨工作、平均月收
    入不到5,000元，平常由父母照顧我等語（本院卷第90、158
    頁），現因罹患精神疾病，定期至馬偕醫院就診治療，終身
    僅能從事輕便工作，並領有中度身心障礙證明之生活狀況，
    有馬偕醫院110年4月19日診斷證明書、心理衡鑑報告、勞工
    保險失能診斷書及中華民國身心障礙影本在卷可佐（原審卷
    二第107至123頁），本院綜合上開一切情狀，量處如主文第
    2項所示之刑。
(三)不予緩刑之說明：
 1、辯護人另以告訴人願意給被告機會，原諒被告，被告之精神
    障礙需長期治療，且需家人陪伴，不適合入監執行，被告之
    父母願意嚴格監督及照顧被告，並願接受保護管束定期向觀
    護人報告現狀，請求諭知被告緩刑等語。
 2、惟按諭知緩刑者，依刑法第74條第1項所定係以受2年以下有
    期徒刑、拘役或罰金之宣告為要件。查被告本案所犯之罪宣
    告之刑，已逾2年有期徒刑，與宣告緩刑之要件不侔，被告
    及辯護人所請於法未合，本院無從宣告緩刑，併此敘明。
(四)沒收部分：
    按供犯罪所用、犯罪預備之物或犯罪所生之物，屬於犯罪行
    為人者，得沒收之，刑法第38條第2項前段定有明文。扣案
    之水果刀1把，為被告所有，供其犯本件殺人未遂犯行所用
    之物，業經被告供承明確（偵卷第17頁），爰依上開規定，
    宣告沒收。
據上論斷，應依刑事訴訟法第369條第1項前段、第364條、第299
條第1項前段，刑法第271條第2項、第1項、第25條第2項、第59
條、第38條第2項前段，判決如主文。
本案經檢察官江玟萱提起公訴，檢察官周啟勇到庭執行職務。
中　　華　　民　　國　　110 　年　　9 　　月　　22　　日
                  刑事第三庭    審判長法　官  張惠立
                                      法　官  鄭昱仁
                                      法　官  劉兆菊
以上正本證明與原本無異。
如不服本判決，應於收受送達後20日內向本院提出上訴書狀，其
未敘述上訴之理由者並得於提起上訴後20日內向本院補提理由書
（均須按他造當事人之人數附繕本）「切勿逕送上級法院」。
                                      書記官  陳嬿如
中　　華　　民　　國　　110 　年　　9 　　月　　22　　日
附錄：本案論罪科刑法條全文
中華民國刑法第271條
殺人者，處死刑、無期徒刑或10年以上有期徒刑。
前項之未遂犯罰之。
預備犯第1項之罪者，處2年以下有期徒刑。